臺灣高等法院刑事判決　　　　　　　　　　　　　　九十一年度上訴字第三二五號
　　上　訴　人
　　即　自訴人　甲○○○　女　.
　　自訴代理人　戊○○律師
　　被　　　告　乙○○　　男　.
　　選任辯護人　施湘興律師
　　被　　　告　丙○○○　女　.
右上訴人因自訴被告等偽造文書案件，不服臺灣臺北地方法院九十年度自更(一)字第一
五號，中華民國九十年十二月二十一日第一審判決（檢察官併辦部分案號：臺灣台北
地方法院檢察署八十八年度偵字第二○一三一號）提起上訴，本院判決如左：
    主  文
上訴駁回。
    理  由
一、自訴意旨略以：被告乙○○、丙○○○係夫妻，乙○○係自訴人之胞弟，丁○○
    係執業會計師（業經台灣台北地方法院另案判決無罪）；緣自訴人之配偶彭長貴
    係餐飲界湘菜名廚，民國五十九年九月邀內兄（弟）詹萬益、乙○○、詹武男等
    成立華新餐廳有限公司，資本額新台幣（下同）一百萬元，每人出資二十萬元，
    股權各佔五分之一；六十五年四月間，公司改組為華新餐廳股份有限公司（下稱
    華新餐廳公司），資本額六百萬元，分為六、○○○股，每股一、○○○元，自
    訴人及詹萬益、乙○○、詹武男股份各佔十四分之三，每人應為一、二八五股，
    另十四分之二為曹健楚等人所有，自訴人、乙○○、詹武男等均各登記股份為一
    、一五○股，餘則分別登記為家人名義，七十年八月二十五日自訴人股份登記○
    股，並當選為董事。詎被告乙○○、丙○○○，竟共同意圖為自己不法之利益，
    利用自訴人長年旅居美國，疏於防範，且被告等又執有自訴人名義該公司股東印
    鑑章之機會，以偽造「股份轉讓同意書」之方法，於七十一年七月二十日，擅將
    自訴慧中、詹慧如等人名下；而被告乙○○、丙○○○唯恐自訴人發覺其犯行，
    均按○號分割共有物事件，於八十七年三月二十四日所具「答辯四狀」承報自訴
    人出付自訴人每月應得之紅利五萬元，自訴人心知有異，乃委託律師以律師函催
    告，臺灣臺北地方法院民事庭起訴，請求回復原狀暨損害賠償，繫屬臺灣台北地
    方法，被告乙○○、丙○○○為掩飾其犯行，竟事前謀議，串通丁○○，當庭共
    同提載：「自訴人甲○○○持有之華新餐廳公司股份，其中參佰伍拾股轉讓予乙○○認被告乙○○、丙○○○共同涉犯刑法第二百十六條、第二百十條行使偽造
    私文書嫌云云。
二、訊據被告乙○○、丙○○○均堅決否認有何偽造文書之犯行，被告乙○○辯稱：
    自訴人甲○○○有一起至會計師事務所辦理股權移轉，印章亦是其自己所蓋，從
    未保管其印鑑；被告丙○○○則辯稱：自訴人於六十八年因經營不善要求退股，
    但伊現金不足，乃自六十九年起分期給付至七十一年六月，七十一年七月自訴人
    與伊夫婦同至會計師處辦理過戶，七十一年到八十六年間給自訴人的錢，則為資
    助自訴人小孩在國外唸書之用等語。
三、自訴人認被告乙○○與丙○○○二人涉犯前開罪嫌，無非以華新餐廳有限公司登
    記事項表、互易契約書、華新餐廳公司股東名簿暨查帳報告書、華新餐廳公司股
    東名簿暨董監事名單、偽造七十一年七月二十日股東臨時會議議事錄暨股東名簿
    、匯款明細單、民事答辯四狀、律師函、民事起訴狀乙件、臺灣臺北地方法院民
    事庭通知書、偽造之股權轉讓通知書（受讓人：乙○○）、偽造之股權轉讓通知
    書（受讓人：丙○○○）以及證人詹武男之證言為其論據。
四、按犯罪事實應依證據認定之，無證據不得推定其犯罪事實。又不能證明被告犯罪
    或其行為不罰者，應諭知無罪之判決，刑事訴訟法第一百五十四條、第三百零一
    條第一項分別定有明文。所謂證據，須適於為被告犯罪事實之證明者，始得採為
    斷罪資料，如未能發現相當證據，或證據不足以證明，自不能以推測或擬制之方
    法，以為裁判基礎。又所謂認定犯罪事實之證據，係指足以認定被告確有犯罪行
    為之積極證據而言，該項證據自須適合於被告犯罪事實認定，始得採為斷罪資料
    ；又苟未能發現相當證據，或證據不足以證明，自不能以推測或擬制之方法，以
    為裁判基礎；且在訴訟上用以證明事實之證據，須於通常一般之人均不致於有所
    懷疑，而得確信其為真實之程度者，始得據以為有罪之認定，倘其證明尚未達到
    此一程度，而有合理之懷疑性存在，致使無從為有罪之確信時，即應為無罪之判
    決。最高法院二十九年上字第三一０五號、四十年台上字第八六號、七十六年台
    上字第四九八六號判例意旨參照。再告訴人之告訴，係以使被告受刑事訴追為目
    的，是其陳述是否與事實相符，仍應調查其他證據以資審認，此有最高法院三十
    年度上字第八一六號、五十二年度台上字第一三００號判例要旨參照。經查：
  (一)、華新餐廳有限公司係於五十九年九月二十三日訂立章程，登記之股東為詹萬益
      、乙○○、詹武男、陳正中、彭長貴五人，公司資本額為一百萬元，上開各股
      東之出資額均為二十萬元，公司所在地為台北市○○○路○段十六號二樓；六
      十五年四月間，公司改組為華新餐廳股份有限公司，公司資本額為六百萬元，
      分為六千股，每股一千元，乙○○股份為八百九十股、丙○○○為九百十股、
      自訴人甲○○○為一千一百十五股；七十年八月二十五日自訴人甲○○○登記
      股份為六百五十股，並當選董事；七十一年七月二十日，自訴人因轉讓全部股
      權，而不具華新餐廳公司股東資格等情，此有華新餐廳有限公司登記事項表、
      華新餐廳股份有限公司股東名簿暨董監事名單、七十一年七月二十日股東臨時
      會議暨股東名簿等件附卷可按。
  (二)、自訴人甲○○○指稱曾於七十一年七月十九日前往證人即另案共同被告丁○○
      之會計事務所，當時因被告乙○○告知，公司其餘股東均已退股，只剩其二人
      ，其有百分之四十股權，乙○○夫妻則有百分之六十股權，且丁○○僅口頭說
      明文件並未簽署任何書面云云。惟當日係被告乙○○夫婦及自訴人三人共同辦
      理股權轉讓並核對原登記所用印鑑後用印於股權轉讓同意書一情，迭經證人蔡
      峰霖於原審中證陳：「是乙○○及自訴人到事務所找我辦理變更，經事務所小
      姐填好資料，留存辦理」等語（原審卷第八十七頁）明確，參諸自訴人本身當
      時並無出資購買任何股權，其股權如何能增加至百分之四十；佐以自訴人自稱
      雖國校畢業，並非不識字之老嫗，稽諸偵、審筆錄中，自訴人之簽名字跡端正
      ，可見一斑（見原審卷附九十年十月八日庭呈補充自訴理由續狀），苟有股權
      變更如此重要之事，自訴人焉有不親自閱覽相關文件卻單由會計師告知之理，
      可見自訴人於七十一年七月十九日前往證人丁○○之會計事務所，並非辦理股
      權增至百分之四十之登記甚明。矧自訴人於七十一年間並未轉讓華新餐廳公司
      股份與乙○○夫妻，且仍為華新餐廳公司之董事，豈能自七十一年間起即對華
      新餐廳公司之經營以及其本身所有之股份總數漠不關心，遲至八十七年四月七
      日始發律師函予乙○○，請求乙○○告知其股份總數（此有該律師函一紙附卷
      可稽〈八十八年偵字第二０一三一號偵查卷第四十五頁〉），益徵自訴人所指
      已生疑竇，殊難遽採。
  (三)、其次應加以確定者，自訴人甲○○○主張被告乙○○、丙○○○與丁○○於八
      十七年十二月十七日提出於臺灣臺北地方法院，共同行使偽造之「股權轉讓同
      意書」二紙（自訴人稱附件一：下簡稱一之一、一之二），究竟是被告乙○○
      、丙○○○提出的，抑或係案外人丁○○提出的？案外人丁○○證稱：其於臺
      灣臺北地方法院檢察署八十八年偵字第二０一三一號案件八十八年十一月十日
      開庭時，始找到「股權轉讓同意書」二紙（自訴人稱附件二：下簡稱二之一、
      二之二）而提出於檢察官，至於八十七年年十二月十七日提出於臺灣臺北地方
      法院之「股權轉讓同意書」二紙（自訴人稱附件一：下簡稱一之一、一之二）
      ，確實並非其提出等語。經本院當庭核對案外人丁○○提出之「股權轉讓同意
      書」原本二紙（自訴人稱附件一：下簡稱一之一、一之二）與自訴人主張八十
      七年十二月十七日提出於臺灣臺北地方法院之「股權轉讓同意書」二紙（自訴
      人稱附件一：下簡稱一之一、一之二），發現案外人丁○○提出之「股權轉讓
      同意書」原本（二之一及二之二）上蓋章位置與八十七年十二月十七日提出於
      台灣台北地方法院之「股權轉讓同意書」（一之一及一之二）上蓋章位置均不
      相同，足徵八十七年十二月十七日提出「股權轉讓同意書」者並非案外人丁○○，而係本件被告乙○○、丙○○○二人，應可認定。
  (四)、自訴人主張丁○○於臺灣臺北地方法院檢察署八十八年偵字第二０一三一號八
      十八年十一月十日於檢察官偵查時所提出之「股權轉讓同意書」二紙（自訴人
      稱附件二：下簡稱二之一、二之二）其正本為偽造一節，經原審將華新餐廳公
      司登記案卷宗乙宗、股權轉讓同意書原本二份、印章一枚送請法務部調查局鑑
      定，其送鑑資料及分類為「一、股權轉讓同意書（參拾伍萬元）原本乙份，其
      「萬」、「怜」字下方所蓋二枚「甲○○○」印文編為甲１類，其「拾伍」、
      「麗」字上所蓋二枚「甲○○○」印文編為甲２類。二、股權轉讓同意書（參
      拾萬）原本乙份，其「怜」字下方第一枚所蓋「甲○○○」印文編為乙１類，
      其「元」字上所蓋「甲○○○」印文編為乙２類；其「怜」字下方第二枚及「
      參拾」字上所蓋「甲○○○」印文編為乙３類。三、印鑑證明書原本乙份，其
      上所蓋「甲○○○」印文編為丙類。四、甲○○○印章實物所蓋印文編為丁類
      。五、華新餐廳公司登記案卷乙宗；其內登字第０５５號函上「怜」字下第二
      枚之「甲○○○」印文及登字第７１０１２號函上所蓋「甲○○○」印文編」
      ，鑑定結果為：「一、甲１類、乙１類印文與丙、丁類印文均相同；乙２類印
      文鑑定部分，因蓋印時滑動，紋線特徵有失真之虞，致無法鑑定。二、有關戊
      類與甲２、乙３印文鑑定部分，因戊類蓋印時過輕，紋線特徵點不明顯且又無
      相關印章實物可資參考，致無法進行比對。」等情，此有法務部調查局八十九
      年三月六日（八九）陸（二）字第八九０一一九七號函附卷可稽（見台灣台北
      地方法院八十八年自字第一０二三號卷宗第一百零四頁），足徵案外人丁○○
      於八十八年十一月十日提出之「股權轉讓同意書」（即二之一、二之二），並
      無偽造情形至明。
  (五)、另上開文件原審再送內政部警政署刑事警察局鑑定，鑑定結果為：「一、「甲○○○」印章之印文與二份轉讓同意書（受讓人：丙○○○、乙○○）及印鑑
      證明（戶印證字第００四二六二三）上「甲○○○」印章相符。二、華新餐廳
      公司登記卷內華新餐廳股份有限公司函（民國七十一年三月六日登字第七一０
      一二號）上「甲○○○」印文與二份轉讓同意書（受讓人：丙○○○、乙○○
      ）上「甲○○○」印文相符。」等情，此有內政部警政署刑事警察局八十九年
      五月二十三日刑鑑字第六二九０二號鑑驗通知書附卷可稽（見原審上開自訴卷
      宗第一百四十一頁）；準此，上開轉讓同意書（二之一、二之二）原本之「甲○○○」印文與自訴人「甲○○○」所提出之印鑑相同，故前開二紙「股權同
      意書」（即二之一、二之二）原本，應非偽造。自訴代理人另以被告係以自訴
      人在民事庭所呈印鑑證明印文，予以影印仿造偽刻，用以偽造前開「股權轉讓
      同意書」正本云云，亦嫌無據。
  (六)、自訴人主張被告乙○○夫妻二人於台灣台北地方法院八十七年度訴字第二二六
      二號民事案件中，於八十七年十二月十七日該案開庭審理中，與案外人丁○○
      共同提出偽造之「股權轉讓同意書」影本（即一之一、一之二）二紙云云。然
      經原審將股權轉讓同意書正本二紙、影本四紙、印章一枚送請法務部調查局鑑
      定，其送鑑資料及分類為，「一、附件１股權轉讓同意書影本二張；其股款新
      台幣參拾伍萬編為甲１類資料，股款新台幣參拾萬元編為甲２類資料。二、附
      件２股權轉讓同意書二張；其股款新台幣參拾伍萬元編為乙１類資料，股款新
      台幣參拾萬元編為乙２類資料。三、股權轉讓同意書正本二張；其股款新台幣
      參拾伍萬元編為丙１類資料，股款新台幣參拾萬元編為丙２類資料。四、甲○○○印章實物一枚，呈報狀一份。」，其鑑定結果為「一、甲１類資料，並非
      由丙１、丙２類資料複印而成；甲２類資料並非由丙１、丙２類資料複印而成
      。二、、乙１類資料，係由丙１類資料複印而成；乙２類資料係由丙２類資料
      直接或間接複印而成。三、有關甲１、甲２類資料上所蓋「甲○○○」印文鑑
      定部分，請補送甲１、甲２資料之正本，併同原送鑑定印章實物過局，以利鑑
      定。」等節無訛，有該局九十年四月十六日（九○）陸（二）字第九○○二○
      五二五號鑑定通知書在卷可憑（見台灣台北地方法院九十年自更（一）字第五
      號影印卷）。益徵被告乙○○、丙○○○二人於八十七年十二月十七日在臺灣
      台北地方法院民事庭所提出之「股權轉讓同意書」影本（即一之一、一之二）
      ，並非從丁○○於臺灣臺北地方法院檢察署八十八年偵字第二０一三一號八十
      八年十一月十日於檢察官偵查庭訊時所提出之「股權轉讓同意書」二紙（即二
      之一、二之二）之正本複印得出，應與案外人丁○○無關。
  (七)、何況會計師事務所辦理股權移轉，共簽立股權轉讓同意書三份，一份送台北市
      政府建設局、一份置於事務所存查、另一份則交由當事人留存等情，復據證人
      丁○○於原審調查中證述屬實（見原審九十年十月八日審判筆錄），由於八十
      八年十一月十日丁○○提出之「股權轉讓同意書」原本與八十七年十二月十七
      日提出臺灣臺北地方法院之「股權轉讓同意書」之日期均為「七十一年七月十
      九」，且一之一、一之二之「股權轉讓同意書」與二之一、二之二之「股權轉
      讓同意書」之格式、筆跡、印文，初步肉眼比對，可以發現應是「同時所立」
      之三份「股權轉讓同意書」中之二份，既然案外人丁○○提出之「股權轉讓同
      意書」原本經鑑定結果並無偽造情形，則同時製作之八十七年十二月十七日之
      「股權轉讓同意書」（即自訴人稱之附件一），亦應無偽造情形，從而，自訴
      人既無法證明該「股權轉讓同意書」（附件一，一之一、一之二）影本上之印
      鑑係屬偽造，且事務所本即有保存多份移轉書面之可能，斷不能以前後所提同
      意書印文位置偏移即論有偽造情事。
  (八)、至證人詹武男雖證稱自訴人並未轉讓股權予另案被告乙○○與丙○○○（見台
      灣台北地方法院八十八年自字一０二三號第八十九頁）云云，然證人又證稱伊
      已於七十一年退股（見同上頁），而證人與乙○○、丙○○○當時亦有民事案
      件在台灣台北地方法院審理中，故其證言非惟有所疑義，且難期其客觀公正，
      尚不足採。
  (九)、綜前各節所述，依卷內所附證據尚無從使本院形成被告乙○○、丙○○○行使
      偽造私文書之確信，而有前揭合理之懷疑存在。
五、此外，復查無其他積極證據足認被告乙○○、丙○○○確有自訴人指訴之共同行
    使偽造文書之犯行。既不能證明被告等犯罪，揆諸前揭說明，原審為被告等無罪
    判決之諭知，並無不當，應予維持。自訴人上訴意旨略以：(一)設民國七十一年七
    月十九日，自訴人已將股權全部讓售於乙○○、丙○○○夫婦，自訴人股權歸零
    ，為何被告乙○○十餘年，每月均給付自訴人五萬元？何以長女彭露於七十二年
    元月仍得選華新餐廳董事？(二)自訴人之子彭子文自大同工學院畢業後，留學美國
    ，八十二年即獲得碩士學位，又何必仰賴被告之資助？(三)、如本件「股權轉讓同
    意書」為真，何以付款紀錄均付闕如？且無任何自訴人之簽字為憑？該書證又何
    必蓋有貳式以上之印文？云云，指摘原審判決為不當，惟查本件「股權轉讓同意
    書」既經查明並非偽造，已如前述，自訴人即上訴人上訴理由所陳各點，雖非全
    屬據，惟仍不得據此推定本件之「股權轉讓同意書」（一之一、一之二）為偽造
    ，是以自訴人仍執前詞，指摘原判決不當，為無理由，應予駁回。
六、臺灣臺北地方法院檢察署檢察官移送併辦部分（八十八年偵字第二０一三一號）
    ，與本件自訴人提起自訴部分，係屬同一事實，不另退回辦理，附此敘明。
據上論斷，應依刑事訴訟法第三百六十八條，判決如主文。
中      華      民      國    九十一    年     十二     月     十二     日
                              台灣高等法院刑事第二庭
                                  審判長法  官  蔡  長  溪
        法  官  楊  貴  志
                                        法  官  林  俊  益
右正本證明與原本無異。
如不服本判決應於收受送達後十日內向本院提出上訴書狀，其未敘述上訴之理由者並
得於提起上訴後十日內向本院補提理由書（均須按他造當事人之人數附繕本）。
                                        書記官  陳  明  琴
中      華      民      國    九十一    年    十二      月    十七      日
